【裁判字號】    89,訴,416
【裁判日期】    900316
【裁判案由】    所有權移轉登記
【裁判全文】
臺灣苗栗地方法院民事判決  八十九年度訴字第四一六號
    原      告  乙○○
    被      告  甲○○
右當事人間請求所有權移轉登記事件，本院判決如左：
    主      文
原告之訴駁回。
訴訟費用由原告負擔。
    事      實
甲、原告方面：
一、聲明：被告應將坐落苗栗縣大湖鄉○○段三五之十地號，面積三一六八平方公尺
    之土地及地上建物即門牌苗栗縣大湖鄉東興村下湖二十一之一號農舍洋房二層樓
    房一棟（下稱「系爭房地」）移轉登記予原告。
二、陳述：原告與被告係親生兄弟，訴外人即兩造之父親徐添華（已歿）於生前將系
    爭房地贈與並移轉登記予被告，惟徐添華於斯時即有精神異常之現象，意思表示
    能力不健全，其將系爭房地贈與被告非屬其本意，該贈與應屬無效。又被告於收
    受前開贈與後，拒不履行其對徐添華之扶養義務，故意致徐添華死亡，其行為已
    該當於民法第四百十七條撤銷贈與之構成要件。另原告於徐添華生前即與訴外人
    徐萬埸、徐范統妹達成協議，渠等同意將系爭房地分給原告，將來由原告負責改
    建房舍及供養徐添華，並以原告名下所有同段九六之六一一、九六之四八四及九
    六之四八地號等三筆土地與被告互易或供成立徐添華祭祀公業之用。今被告既有
    撤銷贈與之事由發生，原告係徐添華之繼承人，爰依法起訴請求撤銷前開贈與，
    並請求被告將系爭房地移轉登記予原告。
三、證據：提出土地登記謄本、苗栗地方法院檢察署傳票及銀樓保單、陳情書各乙件
    及照片二十幀等為證。
乙、被告方面：
一、聲明：如主文第一項所示。
二、陳述：系爭房地係訴外人徐添華生前即已依法訂立贈與契約經伊允受後，移轉登
    記予伊；此外，徐添華亦贈與房屋（即門牌苗栗縣大湖鄉東興村下湖五十一號）
    一棟予原告，但原告不肯搬過去住。嗣原告於民國（下同）八十六年間向臺灣苗
    栗地方法院檢察署提出告訴時，徐添華亦到場陳述其確欲將系爭房地贈與給伊等
    語，而徐添華係於八十八年農曆十月十四日因病過世。
三、證據：提出贈與契約書、土地所有權狀、苗栗縣稅捐稽徵處函及苗栗縣政府函各
    乙件為證。
丙、本院依職權調閱本院八十七年度苗簡字第四五四號撤銷贈與事件民事卷宗。
    理      由
一、原告主張伊與被告係親生兄弟，訴外人即伊父徐添華於生前將系爭房地贈與並移
    轉登記予被告時，已有精神異常之現象，意思表示能力不健全，故其將系爭房地
    贈與被告非屬其本意，前開贈與契約應屬無效；又被告於收受贈與後拒不履行對
    徐添華之扶養義務，故意致徐添華死亡，其行為已該當於民法第四百十七條撤銷
    贈與之構成要件；另原告於徐添華生前曾與訴外人徐萬埸、徐范統妹達成協議，
    渠等同意將系爭房地分給原告，今被告有應撤銷贈與之事由發生，原告係徐添華
    之繼承人，故依法起訴請求撤銷前開贈與，並請求被告將系爭房地移轉登記予原
    告等語。被告則以系爭房地係徐添華生前即已依法訂立贈與契約經伊允受，並移
    轉登記予伊，徐添華另亦贈與房屋一棟予原告，但原告不肯搬過去住，嗣後徐添
    華係因病過世等語，資為抗辯。是本件之爭點闕為前開贈與契約是否成立生效？
    及被告於收受贈與後有無民法第四百十七條繼承人撤銷贈與之事由？
二、按贈與，因當事人一方以自己之財產，為無償給與於他方之意思表示，經他方允
    受而生效力。修正前民法第四百零六條定有明文。是贈與契約為諾成契約，該贈
    與之法律行為僅依當事人雙方之意思表示合致即可成立。又按受贈人因故意不法
    之行為，致贈與人死亡或妨礙其為贈與之撤銷者，贈與人之繼承人，得撤銷其贈
    與。但其撤銷權自知有撤銷原因之時起，六個月間不行使而消滅。民法第四百十
    七條著有明文。經查：
  （一）訴外人徐添華終其一生均未經法院宣告禁治產乙節，業經原告自陳在卷，並
        為被告所不爭執，殆無疑義。且徐添華於另案即本院八十七年度苗簡字第四
        五四號撤銷贈與事件曾到場證稱：其為前開贈與當時意識很清楚，是心甘情
        願將系爭房地贈與被告等語；而訴外人即兩造之母徐范統妹亦到庭證稱：徐
        添華於贈與當時之意識清楚，只是行動不便，並未受詐欺脅迫等語（以上參
        見本院八十七年度苗簡字第四五四號撤銷贈與事件民事卷第二十四頁）；此
        外，原告亦未能舉證證明徐添華為前開贈與之意思表示係在無意識或精神錯
        亂中所為。綜上所述，足徵訴外人徐添華於為前開贈與時應具有行為能力，
        且其意思表示能力亦屬健全並無欠缺甚明。故前開關於系爭房地之贈與契約
        自係經徐添華及被告雙方間之意思表示合致而成立，並因於八十五年十二月
        三十一日已移轉登記予被告，則前開贈與自屬合法、有效。是原告此部分之
        主張，尚無可採。
  （二）訴外人徐添華生前即患有高血壓、中風等慢性疾病，導致其行動不便，此觀
        之原告起訴狀事實及理由欄之陳述自明，而徐添華係因病而於八十八年農曆
        十月十四日過世乙節，復經被告陳明在卷。是以原告空言主張被告有故意不
        法致訴外人徐添華死亡之行為，此為原告得據以撤銷前開贈與之事由云云，
        俱屬臆測之詞；此外，原告復未舉證以實其說，於法尚屬無據，即非可取。
    綜上所述，原告前開主張，均於法未合，無從採信。從而，原告訴請撤銷系爭房
    地之贈與契約，並請求被告將系爭房地移轉登記予伊，即屬無據，應予駁回。
三、因本案事證已臻明確，兩造其餘主張陳述及舉證，於本件判決結果俱不生影響，
    爰不一一論列，附此敘明。
四、結論：本件原告之訴為無理由，依民事訴訟法第七十八條，判決如主文。
中      華      民      國    九十      年      三      月     十六     日
                                  臺灣苗栗地方法院民事庭
~B法      官  林燦都
右為正本係照原本作成。
如對本判決上訴，須於判決送達後廿日內向本院提出上訴狀。
~B法院書記官  張文玲
中      華      民      國    九十      年      三      月      十六    日


司法院資訊處製作；財團法人民間司法改革基金會備份。
